ACORDAO-COMPLETO-2448854

ACÓRDÃO 790/2021 ATA 11/2021 - PLENÁRIO

VISTOS, relatados e discutidos estes autos de representação autuada para apurar a participação da empresa CM Construções e Serviços Ltda. em supostas fraudes ocorridas nas licitações conduzidas pela Petrobras para implantação da Refinaria Abreu e Lima em Ipojuca/PE, também denominada de Refinaria do Nordeste - Rnest,
ACORDAM os Ministros do Tribunal de Contas da União, reunidos em sessão do Plenário, ante as razões expostas pelo Relator, em:
9.1. considerar improcedente a representação, tendo em vista a falta de provas da participação da sociedade empresária CM Construções e Serviços Ltda. na fraude às licitações para a contratação das obras da UCR, UHDT/UGH, UDA, Tubovias de Interligações e terraplenagem da Rnest;
9.2. dar ciência desta deliberação à responsável, à 13ª Vara Federal de Curitiba, ao Ministério Público Federal no Paraná, à Advocacia-Geral da União, à Petróleo Brasileiro S.A. e ao Conselho Administrativo de Defesa Econômica - Cade;
9.3. arquivar o presente processo.

Representação autuada para apurar a participação de empresa em supostas fraudes ocorridas nas licitações conduzidas pela Petrobras para implantação da Refinaria Abreu e Lima em Ipojuca/PE, também denominada de Refinaria do Nordeste Rnest.

Petróleo Brasileiro S.A.

3. Interessados/Responsáveis:
3.1. Responsável: CM Construções e Serviços Ltda. (CNPJ 35.398.247/0001-92)

13.1. Ministros presentes: Ana Arraes (Presidente), Walton Alencar Rodrigues, Benjamin Zymler (Relator), Augusto Nardes, Aroldo Cedraz, Raimundo Carreiro, Bruno Dantas, Vital do Rêgo e Jorge Oliveira.
13.2. Ministros-Substitutos presentes: Marcos Bemquerer Costa, André Luís de Carvalho e Weder de Oliveira.

BENJAMIN ZYMLER

Cuidam os autos de representação autuada, de forma apartada do processo TC Processo 016.119/2016-9, para apurar a participação da empresa CM Construções e Serviços Ltda. em supostas fraudes ocorridas nas licitações conduzidas pela Petrobras para implantação da Refinaria Abreu e Lima em Ipojuca/PE, também denominada de Refinaria do Nordeste - Rnest.
2.	No processo original, que cuida de representação formulada por unidade técnica acerca dos mesmos fatos apreciados no presente feito, envolvendo todas as sociedades empresárias que supostamente participaram das fraudes, foi lavrado o Acórdão 1583/2016-TCU-Plenário, por meio do qual o Tribunal conheceu da representação e ordenou a oitiva das empresas relacionadas, nos seguintes termos:
	"9.1. conhecer da presente representação, satisfeitos os requisitos de admissibilidade previstos nos arts. 86, inciso II, da Lei 8.443/1992 c/c 237, inciso VI, e parágrafo único, do Regimento Interno deste Tribunal;
	9.2. em razão de irregularidades vinculadas às seguintes contratações referentes à Refinaria de Abreu e Lima - Rnest:
	a) implantação de quatro conjuntos de instalações: Unidade de Coqueamento Retardado (UCR) , Unidades de Hidrotratamento de Diesel e de Nafta (UHDT) e Unidade de Geração de Hidrogênio (UGH) , Tubovias de Interligações e Unidade de Destilação Atmosférica (UDA) ;
	b) execução das obras de terraplenagem;
	9.2.1. realizar, com fulcro no art. 46 da Lei 8.443/1992, a oitiva das empresas relacionadas a seguir para que se manifestem, no prazo de até quinze dias, sobre as condutas abaixo indicadas, alertando-as que, caso confirmada a ocorrência de fraude à licitação, poderá ser declarada sua inidoneidade para participar, por até cinco anos, de licitação na Administração Pública Federal:
	Empresas: Construtora Norberto Odebrecht S.A./Odebrecht Plantas Industriais e Participações S.A., Construtora OAS S.A., Construções e Comércio Camargo Corrêa S.A., Construtora Andrade Gutierrez S.A., Construtora Queiroz Galvão S.A., Engevix Engenharia S.A., Iesa Óleo & Gás S/A., Mendes Júnior Trading e Engenharia S.A., MPE Montagens e Projetos Especiais S.A., Toyo Setal Empreendimentos Ltda., Skanska Brasil Ltda., Techint Engenharia e Construção S.A., UTC Engenharia S.A., GDK S.A., Promon Engenharia Ltda. e Galvão Engenharia S.A.
	Irregularidade: Conluio entre as empresas e fraude às licitações mediante as seguintes condutas: a) combinação de preços, b) quebra de sigilo das propostas, c) divisão de mercado, d) oferta de propostas de cobertura para justificar o menor preço ofertado, e) combinação prévia de resultados e consequente direcionamento das licitações e f) ausência de formulação de proposta para beneficiar a empresa escolhida pelo cartel;" 
3.	Por meio de despacho, acolhi a proposta da unidade técnica de também realizar a oitiva das empresas que supostamente apresentaram proposta de cobertura nos certames em apreço, a saber, as sociedades CM Construções e Serviços, Construbase Engenharia Ltda., CR Almeida S.A. Engenharia de Obras, Estagon Engenharia S.A., CNEC Engenharia S.A, e SOG Sistemas em Óleo e Gás S.A.
4.	Após o cumprimento da aludida medida processual, o auditor da SeinfraOperações, com o respaldo do dirigente da subunidade, assim analisou a resposta enviada pela CM Construções e Serviços Ltda.: 
"Assim, a CM Construções realizou sua manifestação na peça 57, analisada pela Instrução de Mérito da peça 63, que propôs a declaração de inidoneidade da empresa por três anos. 
Em seguida, o Ministro Relator solicitou a manifestação do Ministério Público junto ao TCU - MPTCU (peça 66) , que o fez na peça 67.
Ato contínuo, em despacho constante da peça 70, o Ministro Relator devolveu os autos à Unidade Técnica, consignando:
Desta feita, em nome do princípio da verdade material, restituo os autos à unidade técnica para que promova a juntada dos mencionados documentos oriundos do Cade e promova a notificação da CM Construções e Serviços Ltda. para que possa se manifestar sobre esses novos elementos.
Veja-se que, no bojo do TC Processo 023.253/2017-7, referente à empresa CR Almeida Engenharia de Obras, foi adotado procedimento semelhante ao ora proposto.
Outrossim, diante da importância da análise da unidade técnica referente à capacidade técnico-operacional da CM Construções e Serviços Ltda., cabe, em garantia ao princípio do contraditório, dar ciência dessas considerações à sociedade empresária para que, se desejar, posicione-se a respeito. (grifos acrescidos) 
Exame Técnico
O Despacho que devolveu os autos a esta Unidade Técnica determinou que esta Secretaria juntasse os documentos oriundos do Cade e promovesse a notificação da CM Construções para que se manifestasse acerca dos novos elementos. Ainda, determinou que se desse ciência à empresa do que argumentou a UT quanto a sua capacidade técnico-operacional para que, se desejasse, se posicionasse a respeito. 
A notificação da empresa ocorreu em 28/5/2019 (peça 72) , tendo sua ciência ocorrido em 5/6/2019 (peça 73) . 
Até a data desta instrução, não houve manifestação da empresa, quedando-se silente. Apesar disso, em respeito ao princípio da busca da verdade material, passa-se a análise do mérito.
Como mencionado, esta UT já realizou instrução de mérito acerca do tema aqui tratado, propondo a declaração de inidoneidade da CM Construções por três anos. Posteriormente à instrução, o MPTCU se manifestou discordando da unidade técnica. 
Em apertada síntese, a instrução do auditor propôs a declaração de inidoneidade com o argumento de que a empresa não teria porte empresarial para executar o contrato. Ainda, em pesquisa realizada, constatou-se que a CM Construções nunca havia realizado obra com valor semelhante ao do caso aqui tratado. Anotou-se na instrução (peça 63, p. 8) que, no banco de dados SIASG-Comprasnet, o maior contrato vencido pela empresa tinha o valor de R$ 46,9 milhões, muito distante da proposta apresentada pela CM Construções na licitação em questão, de R$ 468 milhões. 
Afirmou-se, ainda, que a proposta oferecida foi de vinte e cinco vezes o valor do capital social da empresa, o que demonstraria que ela não teria experiência nem condições financeiras e operacionais de executar a obra. 
Adicionalmente, em despacho da subunidade (peça 64) mencionou-se o Termo de Compromisso de Cessação (TCC) firmado entre o Cade e a Construtora Norberto Odebrecht, em que o signatário declara que houve participação esporádica da CM Construções. 
Após a fase de instrução da unidade técnica, o MPTCU argumentou, em sua manifestação, que não há indícios suficientes para a aplicação da punição proposta:
26. Dentre os apartados de responsabilizac¿a¿o originados do TC no Processo 016.119/2016-9, observo que este carrega em si uma singularidade. A CM Construc¿o¿es e Servic¿os Ltda. na¿o tem sido mencionada nos elementos probato¿rios oriundos e decorrentes da Operac¿a¿o Lava Jato como integrante do grupo fraudador. 
27. O conjunto composto de relatos de colaborac¿o¿es premiadas, acordo de lenie¿ncia firmado junto ao Cade, depoimentos prestados em ac¿o¿es penais, documentac¿a¿o apreendida pela Poli¿cia Federal, resultados dos procedimentos licitato¿rios e ana¿lise estati¿stica da perda de desconto em certames fraudados conte¿m indi¿cios robustos e concordantes que demonstram os procedimentos fraudulentos empreendidos. Esses elementos permitem concluir que os certames da Rnest foram corrompidos, inclusive o relativo a¿s obras de terraplenagem, pore¿m na¿o sa¿o suficientes para indicar a participac¿a¿o da CM Construc¿o¿es e Servic¿os Ltda. nos atos irregulares praticados. 
28. Na contextualizac¿a¿o dos fatos, apresentada acima na sec¿a¿o II deste pronunciamento, baseada no relato¿rio e no voto referentes ao Aco¿rda¿o no 1583/2016-Plena¿rio, observa-se que a empresa cuja responsabilizac¿a¿o se avalia nestes autos na¿o consta da lista de sociedades empresa¿rias componentes do grupo fraudador, sequer na sua versa¿o mais ampliada. Isso fragiliza a imputac¿a¿o de irregularidades sobre a conduta desta construtora em particular. 
29. Na sua manifestac¿a¿o de defesa, a empresa repisou essa condic¿a¿o de ause¿ncia de elementos probato¿rios do seu envolvimento na fraude. Nessa situac¿a¿o, o fato de haver sido convidada para apresentar propostas no certame na¿o seria suficiente para concluir que teria participado do conluio. No intuito de demonstrar a legitimidade da sua proposta, a construtora elencou as premissas que teriam balizado o orc¿amento ofertado na licitac¿a¿o. Argumentou que o fato de na¿o haver submetido uma proposta competitiva na¿o deveria ser entendido como apresentac¿a¿o de oferta de cobertura, mas uma decorre¿ncia de seu porte menor e de suas limitac¿o¿es operacionais. 
30. Com as devidas ve¿nias por divergir do posicionamento da unidade te¿cnica, compreendo que as argumentac¿o¿es trazidas pela empresa se mostram plausi¿veis. Por certo, elas na¿o seriam suficientes para dirimir um quadro em que houvesse indi¿cios va¿rios e convergentes acerca da sua participac¿a¿o nos eventos fraudulentos, pore¿m na¿o e¿ essa condic¿a¿o que se retrata nos autos. 
31. Ha¿, de fato, elementos indicativos da ocorre¿ncia de fraude no certame das obras de terraplenagem, contudo esta¿o ausentes as evide¿ncias de que esta construtora tenha concorrido para o ili¿cito. Ela na¿o foi mencionada nos depoimentos colhidos no a¿mbito penal, na¿o consta das planilhas apreendidas que registram a divisa¿o das obras entre as integrantes do clube, na¿o foi denunciada pelo Ministe¿rio Pu¿blico Federal, bem como na¿o ganhou contrato de grande magnitude na Petrobras. 
32. Constituir-se-ia, por outro lado, um eventual indi¿cio de culpabilidade da empresa a informac¿a¿o de que a Construtora Norberto Odebrecht declarou que a CM Construc¿o¿es e Servic¿os Ltda. participaria esporadicamente dos conluios. Entretanto, esse dado sozinho na¿o se mostra suficiente para responsabiliza¿-la nos autos, pois na¿o ha¿ indicac¿a¿o de qual certame teria sido fraudado com sua atuac¿a¿o concorrente e, ademais, na¿o se autoriza juridicamente aplicar punic¿a¿o com base unicamente em afirmac¿o¿es obtidas por meio de colaborac¿a¿o premiada, desacompanhadas de elementos probato¿rios. 
33. Pelos motivos expostos acima, considero que a argumentac¿a¿o de defesa apresentada pela empresa merece acolhimento e que sua responsabilidade deve ser exclui¿da nos autos. (grifos acrescidos) 
De maneira resumida, contam em desfavor da empresa sua falta de experiência e condições financeiras e operacionais para executar a obra, assim como o depoimento do signatário do TCC com o Cade, que mencionou a participação da CM Construções na fraude. 
De outro lado, milita a favor da empresa o fato de que o signatário do TCC não apresentou evidências que envolvessem especificamente a CM Construções, limitando-se ao compartilhamento de impressões ou alegações implicando tal empresa. As menções genéricas do Histórico de Conduta (peça 72, item não digitalizável) estão descritas abaixo:
44. Os Compromissa¿rios acreditam que a CM Construc¿o¿es teve participac¿a¿o na conduta anticompetitiva, referente a¿s pra¿ticas concertadas relativas a¿ licitac¿a¿o das obras de Terraplanagem da RNEST, na¿o possuindo detalhes sobre funciona¿rios envolvidos uma vez que os contatos com esta empresa na¿o eram realizados pelos Compromissa¿rios. Sua conduta esta¿ evidenciada, por exemplo, nos para¿grafos 8, 44, 388 e 396 deste Histo¿rico da Conduta. 
 (¿) 
8. Ademais, no melhor entendimento dos Compromissários, houve a participação esporádica das seguintes empresas: (xvii) Alusa Engenharia ("Alusa") , (xviii) Carioca Christiani Nielsen Engenharia S.A. ("Carioca") , (xix) CM Construções e Serviços Ltda. ("CM Construções") , (xx) Construbase Engenharia Ltda. ("Construbase") , (xxi) CR Almeida S.A. Engenharia e Construções ("CR Almeida") , (xxii) Estacon Engenharia S.A. ("Estacon") , e (xxiii) Schahin Engenharia Ltda ("Schahin") .
 (...) 
388. Dessa forma, o Compromissa¿rio P.F.C.L.F. recorda-se ter acertado com Andre¿ Bezerra de Melo Coutinho (Gerente, Queiroz Galva¿o) , Humberto de Mendonc¿a Melo (Gerente Comercial, Galva¿o) e Marcos Antonio da Silva (Gerente de Obras, Camargo Corre¿a) , representantes das demais empresas participantes do conso¿rcio, que iriam procurar as empresas Andrade Gutierrez, CR Almeida, Estacon, CM Construções e Construbase, tambe¿m convidadas pela Petrobras para participar da referida licitac¿a¿o, com o fim de propor o seguinte acordo: caberia a essas empresas apresentar propostas de cobertura na licitac¿a¿o, cada uma delas apresentando individualmente a sua proposta. Tais empresas concordaram e de fato apresentaram propostas de cobertura. 
389. Como cada representante das empresas do conso¿rcio ficou responsa¿vel por contatar as empresas com as quais tinham maior proximidade para solicitar proposta de cobertura, o Compromissa¿rio P.F.C.L.F. na¿o tem informac¿o¿es especi¿ficas sobre pessoas contatadas nessas empresas, exceto na CR Almeida, como detalhado abaixo, por ter sido esta contatada por ele pro¿prio. Ademais, o Compromissa¿rio P.F.C.L.F. informa ter mantido contatos com a Estacon. 
 (...) 
396. No melhor entendimento do Compromissa¿rio P.F.C.L.F., as propostas da CR Almeida, Estacon, CM Construc¿o¿es, Andrade Gutierrez e Construbase foram propostas de cobertura. (grifos acrescidos) 
Verifica-se que o depoimento do signatário não carrega qualquer tipo de evidência para corroborar sua afirmação em relação à CM Construções, diferentemente do caso da CR Almeida. Inclusive, convém registrar tal diferença, uma vez que, no caso da CR Almeida, o signatário apresentou evidências suficientes de seu testemunho, veja-se o que traz o voto do Acórdão 1900/2020-TCU-Plenário:
A CR Almeida, por meio do seu Diretor, Sr. Aloysio Braga Cardoso, tratou pessoalmente com o compromissário P.F.C.L.F. acerca da fraude na licitação de Terraplenagem Rnest, para que a empresa apresentasse proposta de cobertura no certame;
O Sr. Aloysio Braga Cardoso recebeu diversas ligações do compromissário P.F.C.L.F. após o recebimento da carta-convite e anteriormente à apresentação das propostas, com o fim de agendar reuniões para conduzir a suposta fraude;
A CR Almeida ofereceu proposta de cobertura, demonstrado por valor percentual exato acima da proposta vencedora;
A CR Almeida figurou efetivamente na realização de serviços do empreendimento como beneficiária e "sócia oculta", a qual foi subcontratada na execução da Terraplenagem Rnest para execução de cerca de 15% do objeto, como compensação pela apresentação de proposta de cobertura;
Houve fixação prévia de preços, condições e vantagens, com consequente direcionamento da licitação em benefício de empresa escolhida por cartel; e
Houve quebra de sigilo das propostas, com troca de informações concorrencialmente sensíveis.
Como dito em seu depoimento, o signatário pôde evidenciar sua fala, no caso da CR Almeida, pois foi o responsável direto para tratar pessoalmente com Diretor daquela empresa, podendo apresentar histórico telefônico como evidência. Adicionalmente, pesou contra a CR Almeida o fato de ter sido subcontratada para executar parte dos serviços para os quais havia apresentado proposta. Este não é o caso quando está a se tratar da CM Construções: o compromissário afirma que representantes de outras empresas seriam os responsáveis para tratar com a CM Construções e que não possui informações específicas sobre pessoas contatadas nessas empresas. Observa-se que, aqui, há apenas o testemunho do colaborador, o que não é suficiente para aplicação de punição  (por analogia, cf. § 16 da Lei nº 12.850, de 2 de agosto de 2013) . 
Assim, considerando a fragilidade do depoimento do compromissário no TCC do Cade (especificamente quanto à CM Construções) , tem-se a apenas o argumento de falta de porte da empresa para executar a obra em questão, insuficiente para puni-la com a declaração de inidoneidade. 
É bem verdade que o caso é de ambiente de corrupção e conluio entre empresa estatal e construtoras, em que a Petrobras direcionava seus convites, inclusive. Também é fato a punição de diversas outras empresas pelas fraudes aqui tratadas. Todavia, as evidências trazidas aos autos presentes mostram-se insuficientes para a aplicação da punição à CM Construções. Sendo assim, propõe-se o arquivamento do presente, sem prejuízo de que o TCU possa desarquiva-lo, caso obtenha evidências adicionais em relação à participação da empresa na fraude. 
Conclusão
O presente processo tratou da participação da CM Construções na licitação para terraplenagem da Refinaria Rnest, da Petrobras, em que a empresa foi convidada e apresentou possível proposta de cobertura.
A unidade técnica opinou, em proposta de mérito, pela punição da empresa, propondo que essa fosse declarada inidônea pelo prazo de três anos. O MPTCU, em sua manifestação, discordou da UT, alegando insuficiência de evidências no caso concreto. 
Levando em consideração a manifestação do MPTCU e o despacho da subunidade - que mencionou o TCC celebrado entre o Cade e a Construtora Norberto Odebrecht -, o Ministro Relator devolveu os autos a esta Secretaria, determinando que o citado TCC fosse juntado aos autos e a CM Construções fosse notificada para se pronunciar. 
Verificou-se que a empresa se quedou silente, não acostando manifestação após notificada. Mesmo assim, em respeito ao princípio da busca da verdade material, considerando todos os elementos constantes dos autos, inclusive o parecer do MPTCU, esta instrução passou a analisar o mérito.
Assim, concluiu-se pela inexistência de indícios necessários e suficientes para caracterização de prova indiciária para punir a CM Construções em relação a sua participação na licitação de terraplenagem da Rnest. Tal conclusão derivou-se do fato de que o depoimento do signatário do TCC do Cade não está carregado de evidências que corroborem sua fala acerca da empresa aqui tratada e de que o argumento, sozinho, de que a empresa não teria porte para a execução da obra mostra-se frágil.
Proposta de Encaminhamento
Diante do exposto, submetem-se os autos à consideração superior propondo:
a) considerar improcedente a representação, tendo em vista a falta de provas necessárias e suficientes da participação da empresa CM Construções e Serviços Ltda na fraude à licitação para a contratação das obras de terraplenagem da Rnest;
b) encaminhar cópia do acórdão que vier a ser proferido, acompanhado do Relatório e do Voto que o fundamentam, à interessada, à 13º Vara Federal de Curitiba, ao Ministério Público Federal no Paraná, à Advocacia-Geral da União e à Petróleo Brasileiro S.A.; e
c) arquivar o presente processo."
5.	O titular da unidade técnica assim se manifestou:
"Observo que, no item "b" da sua proposta, o Auditor deixou de propor cópia ao Conselho Administrativo de Defesa Econômica. Cabe ao CADE apreciar a boa-fé da Odebrecht, quando, em seu TCC, delata a CM Construções, sem apresentar provas suficientes, conforme bem apontado pelo MPTCU, visão que foi acompanhada pela nova instrução desta unidade técnica. 
Caberia a Odebrecht indicar quais foram os funcionários participantes, ou trazer provas de que a CM foi "recompensada" por eventual proposta "de cortesia" na licitação da Rnest (p. ex., com algum subcontrato, em outra obra) . 
Caso o CADE detenha provas contra a CM, poderá compartilha-las com o TCU que, por sua vez, pode retomar a apuração (§21 instrução) . 
Por outro lado, a se confirmar eventual intenção de prejudicar concorrente, hipótese que não pode ser descartada, pode o CADE reavaliar os benefícios concedidos à Odebrecht, reduzindo-os, de forma a guardarem proporção com o resultado útil da colaboração."
6.	O Ministério Público junto ao TCU assim se manifestou: 
"Retornam os autos ao MPTCU após a adoção de medidas demandadas por Vossa Excelência à unidade técnica por meio do despacho de peça 70. Tais providências consistiram na juntada de documentos integrantes do Termo de Compromisso de Cessação de Prática firmado pela Construtora Norberto Odebrecht S.A. junto ao Conselho Administrativo de Defesa Econômica (Cade) e da concessão de prazo para que a CM Construções e Serviços Ltda. se manifestasse sobre esses novos elementos.
Com essas medidas, intentava-se averiguar a verdade material acerca da participação da CM Construções e Serviços Ltda. nas fraudes examinadas sobre a contratação dos serviços de terraplenagem da Refinaria Abreu e Lima (Rnest) , empreendimento da Petróleo Brasileiro S.A. (Petrobras) em Ipojuca/PE.
Os documentos requeridos foram devidamente agregados aos autos (peça 71) , assim como foi regularmente promovida a notificação quanto à manifestação facultada à sociedade empresária (peças   72-73) . A empreiteira, porém, deixou transcorrer in albis o prazo que lhe foi concedido.
Prosseguindo com o exame dos elementos contidos no processo, a SeinfraOperações (peça 76) reviu o posicionamento anteriormente apresentado (peças 63-65) , pois verificou que as informações recentemente juntadas são, de fato, frágeis e insuficientes para demonstrar a participação da CM Construções e Serviços Ltda. nas irregularidades apontadas e, portanto, para provocar a responsabilização da construtora. Por conseguinte, a unidade instrutora passou a adotar o entendimento defendido por este membro do parquet no pronunciamento da peça 67.
Ante o exposto, diante da unidade de entendimento atingida, este representante do Ministério Público de Contas declara alinhar-se integralmente com o encaminhamento proposto pela SeinfraOperações (peça 76) , no sentido de considerar improcedente a representação, por insuficiência de provas, no que concerne à CM Construções e Serviços Ltda."
É o relatório.

8.1. Elisabete Barbosa Ruberto (169.700/OAB-RJ), representando Petróleo Brasileiro S.A.,
8.2. Rodrigo Cesar Silva de Andrade (1.040-B/OAB-PE), representando CM Construções e Serviços Ltda.

Subprocurador-Geral Paulo Soares Bugarin.

IMPLANTAÇÃO DA REFINARIA ABREU E LIMA. FORMAÇÃO DE CARTEL. FRAUDES NAS LICITAÇÕES. FORMAÇÃO DE PROCESSO APARTADO PARA CADA EMPRESA ENVOLVIDA. OITIVA. AUSÊNCIA DE PROVAS DE PARTICIPAÇÃO DA EMPRESA NAS FRAUDES EM RAZÃO DAS QUAIS ELA FOI OUVIDA. ARQUIVAMENTO.

REPRESENTAÇÃO (REPR)

Secretaria Extraordinária de Operações Especiais em Infraestrutura (SeinfraOpe).

Cuidam os autos de representação autuada, de forma apartada do processo TC Processo 016.119/2016-9, para apurar a participação da empresa CM Construções e Serviços Ltda. em supostas fraudes ocorridas nas licitações conduzidas pela Petrobras para implantação da Refinaria Abreu e Lima em Ipojuca/PE, também denominada de Refinaria do Nordeste - Rnest.
2.	No processo original, que cuida de representação formulada por unidade técnica acerca dos mesmos fatos apreciados no presente feito, envolvendo todas as sociedades empresárias que supostamente participaram das fraudes, foi lavrado o Acórdão 1583/2016-TCU-Plenário, por meio do qual o Tribunal conheceu da representação e ordenou a oitiva das empresas relacionadas, nos seguintes termos:
"9.1. conhecer da presente representação, satisfeitos os requisitos de admissibilidade previstos nos arts. 86, inciso II, da Lei 8.443/1992 c/c 237, inciso VI, e parágrafo único, do Regimento Interno deste Tribunal;
9.2. em razão de irregularidades vinculadas às seguintes contratações referentes à Refinaria de Abreu e Lima - Rnest:
a) implantação de quatro conjuntos de instalações: Unidade de Coqueamento Retardado (UCR) , Unidades de Hidrotratamento de Diesel e de Nafta (UHDT) e Unidade de Geração de Hidrogênio (UGH) , Tubovias de Interligações e Unidade de Destilação Atmosférica (UDA) ;
b) execução das obras de terraplenagem;
9.2.1. realizar, com fulcro no art. 46 da Lei 8.443/1992, a oitiva das empresas relacionadas a seguir para que se manifestem, no prazo de até quinze dias, sobre as condutas abaixo indicadas, alertando-as que, caso confirmada a ocorrência de fraude à licitação, poderá ser declarada sua inidoneidade para participar, por até cinco anos, de licitação na Administração Pública Federal:
Empresas: Construtora Norberto Odebrecht S.A./Odebrecht Plantas Industriais e Participações S.A., Construtora OAS S.A., Construções e Comércio Camargo Corrêa S.A., Construtora Andrade Gutierrez S.A., Construtora Queiroz Galvão S.A., Engevix Engenharia S.A., Iesa Óleo & Gás S/A., Mendes Júnior Trading e Engenharia S.A., MPE Montagens e Projetos Especiais S.A., Toyo Setal Empreendimentos Ltda., Skanska Brasil Ltda., Techint Engenharia e Construção S.A., UTC Engenharia S.A., GDK S.A., Promon Engenharia Ltda. e Galvão Engenharia S.A.
Irregularidade: Conluio entre as empresas e fraude às licitações mediante as seguintes condutas: a) combinação de preços, b) quebra de sigilo das propostas, c) divisão de mercado, d) oferta de propostas de cobertura para justificar o menor preço ofertado, e) combinação prévia de resultados e consequente direcionamento das licitações e f) ausência de formulação de proposta para beneficiar a empresa escolhida pelo cartel;" 
3.	Desta forma, a mencionada representação teve como objeto a apurar as consequências administrativas advindas de fraudes relativas às licitações das obras da Refinaria Abreu e Lima, em especial, apreciar a conduta de licitantes e dirigentes da estatal para eventual enquadramento nas hipóteses de declaração de inidoneidade das empresas, inabilitação dos dirigentes para o exercício de cargo em comissão ou função de confiança e aplicação de sanções pecuniárias (arts. 46, 58, inciso II, e 60 da Lei 8.443/1992) .
4.	Especificamente, trata-se de cinco contratos referentes à mencionada refinaria que apresentaram indicativos sólidos de terem sido objeto de fraude à licitação. Tais contratos representam aproximadamente 54,6% das avenças firmadas para implantação da Rnest, que, por sua vez, totalizavam R$ 24,7 bilhões (data-base: julho/2014) . O quadro a seguir discrimina esses contratos e respectivos valores: 
	Contratos
	Valores Iniciais
	Valores Finais

	Unidade de Coqueamento Retardado (UCR) 
	R$    3,41 bilhões
	R$    3,88 bilhões

	Unidades de Hidrotratamento de Diesel e de Nafta (UHDT) e Unidade de Geração de Hidrogênio (UGH) 
	R$    3,19 bilhões
	R$    3,73 bilhões

	Tubovias de Interligações
	R$    2,69 bilhões
	R$    3,56 bilhões

	Unidade de Destilação Atmosférica (UDA) 
	R$    1,48 bilhão
	R$    1,77 bilhão

	Terraplenagem
	R$    0,42 bilhão
	R$      0,53 bilhão

	TOTAL:
	R$  11,21 bilhões
	R$   13,48 bilhões

5.	Por meio de despacho, acolhi a proposta da unidade técnica de também realizar a oitiva de empresas que supostamente apresentaram proposta de cobertura nos certames em apreço, a saber, as sociedades CM Construções e Serviços, Construbase Engenharia Ltda., CR Almeida S.A. Engenharia de Obras, Estagon Engenharia S.A., CNEC Engenharia S.A. e SOG Sistemas em Óleo e Gás S.A.
6.	Nos presentes autos trata-se da conduta da sociedade CM Construções e Serviços, que teria se omitido em apresentar proposta para a contratação das obras de terraplenagem, cuja licitação ocorreu nos seguintes termos: 
				Terraplenagem

	Convidadas
	Proponentes
	Vencedoras
	Odebrecht
Camargo Corrêa
Queiroz Galvão
Galvão Engenharia

				CR Almeida
Estacon
Andrade Gutierrez
Construbase

				OAS
CM Construções

II
7.	A SeinfraOperações analisou a resposta enviada pela CM Construções e Serviços e concluiu que não havia indícios necessários e suficientes para caracterização de prova indiciária em desfavor da referida sociedade, exclusivamente em relação às obras da Rnest.
8.	O Ministério Público junto ao TCU concordou com a análise da SeinfraOperações, e alvitrou "considerar improcedente a representação, tendo em vista a falta de provas necessárias e suficientes da participação da empresa CM Construções e Serviços Ltda. na fraude à licitação para a contratação das obras da Rnest".
9.	O aludido encaminhamento está em linha de consonância com o Acórdão 126/2021-TCU-Plenário, de minha relatoria, que decidiu "considerar improcedente a representação, tendo em vista a falta de provas da participação da sociedade empresária Construbase Engenharia Ltda. na fraude às licitações para a contratação das obras da UCR, UHDT/UGH, UDA, Tubovias de Interligações e terraplenagem da Rnest". (grifou-se) .
10.	No que se refere aos elementos carreados aos autos, cabe mencionar excerto da análise da SeinfraOperações, segundo o qual "o compromissário do TCC [Termo de Compromisso de Cessação firmado junto ao Cade pela CNO - Construtora Norberto Odebrecht] afirma que representantes de outras empresas seriam os responsáveis para tratar com a CM Construções e que não possui informações específicas sobre pessoas contatadas nessas empresas. Observa-se que, aqui, há apenas o testemunho do colaborador, o que não é suficiente para aplicação de punição  (por analogia, cf. § 16 da Lei nº 12.850, de 2 de agosto de 2013) ."  (grifou-se) .
11.	É oportuno ressaltar que as planilhas apreendidas na sede da Engevix, que vêm sendo usadas como prova decisiva da participação no cartel em contratações da Petrobras, em diversas representações desta Casa, quando confrontadas com os depoimentos e as demais evidências, não contêm o nome da sociedade empresária CM Construções, até porque ela não tomou parte no chamado "Clube dos 16". Logo, é bastante frágil a base de sustentação da suposta atuação da defendente nos fatos inquinados.
12.	Com efeito, as poucas evidências disponibilizadas a este Tribunal não formam um enredo harmônico e coerente, corroborado por prova documental, no sentido de que a sociedade empresária CM Construções participou de fraude à licitação nas obras da Rnest. Pelo contrário, há dúvida razoável, decorrente de depoimento impreciso, além da própria falta de prova de corroboração da afirmação trazida pela CNO perante o Cade, de que, segundo o seu "melhor entendimento", a empresa teria apresentado proposta de cobertura nos certames indicados:
	"No melhor entendimento do Compromissa¿rio P.F.C.L.F., as propostas da CR Almeida, Estacon, CM Construc¿o¿es, Andrade Gutierrez e Construbase foram propostas de cobertura." (grifou-se) .
13.	São procedentes, pois, as seguintes considerações do Ministério Público junto ao TCU:
	"Dentre os apartados de responsabilizac¿a¿o originados do TC no Processo 016.119/2016-9, observo que este carrega em si uma singularidade. A CM Construc¿o¿es e Servic¿os Ltda. na¿o tem sido mencionada nos elementos probato¿rios oriundos e decorrentes da Operac¿a¿o Lava Jato como integrante do grupo fraudador. 
27. 	O conjunto composto de relatos de colaborac¿o¿es premiadas, acordo de lenie¿ncia firmado junto ao Cade, depoimentos prestados em ac¿o¿es penais, documentac¿a¿o apreendida pela Poli¿cia Federal, resultados dos procedimentos licitato¿rios e ana¿lise estati¿stica da perda de desconto em certames fraudados conte¿m indi¿cios robustos e concordantes que demonstram os procedimentos fraudulentos empreendidos. Esses elementos permitem concluir que os certames da Rnest foram corrompidos, inclusive o relativo a¿s obras de terraplenagem, pore¿m na¿o sa¿o suficientes para indicar a participac¿a¿o da CM Construc¿o¿es e Servic¿os Ltda. nos atos irregulares praticados. 
28. 	a empresa cuja responsabilizac¿a¿o se avalia nestes autos na¿o consta da lista de sociedades empresa¿rias componentes do grupo fraudador, sequer na sua versa¿o mais ampliada. Isso fragiliza a imputac¿a¿o de irregularidades sobre a conduta desta construtora em particular."  (grifou-se) .
14.	Assim, diante de todo o exposto, voto por que seja adotada a deliberação que ora submeto a este Colegiado.
TCU, Sala das Sessões Ministro Luciano Brandão Alves de Souza, em 7 de abril de 2021.
BENJAMIN ZYMLER 
Relator